臺灣高等法院民事判決　　　　　　　　 95年度上易字第652號
上　訴　人　乙○○
　　　　　　丙○○
共　　　同
訴訟代理人　鄭世脩律師
被　上訴人　甲○○
訴訟代理人　吳妙白律師
上列當事人間請求拆屋還地等事件，上訴人對於中華民國95年6
月5日臺灣桃園地方法院95年度訴字第211號第一審判決提起上訴
，本院於96年4月24日言詞辯論終結，判決如下：
    主  文
上訴駁回。
第二審訴訟費用由上訴人負擔。
    事實及理由
一、被上訴人主張：坐落桃園縣龍潭鄉○○○段336-79地號（下
    稱336-79地號）及同段336-80地號（下稱336-80地號）2筆
    土地（下合稱系爭土地）為被上訴人所有，詎上訴人乙○○
    之前手彭徐生妹擅自在上開336-79地號內如附圖所示部分面
    積23平方公尺之土地上搭建門牌桃園縣龍潭鄉○○村○○路
    228號（下稱228號建物）之未辦理保存登記建物使用，嗣後
    彭徐生妹將其所有同段338-28地號土地及地上建物出賣上訴
    人乙○○，並將其無權占有被上訴人所有如附圖所示336-
    79地號部分土地及其上所搭建之建物一併交予上訴人乙○○
    占有使用，上訴人乙○○實已取得22 8號建物之事實上處分
    權。又上訴人丙○○、乙○○共有（權利範圍各2分之1）門
    牌桃園縣龍潭鄉○○村○○路226號（下稱226號建物）建物
    ，其後方增建違章建物無權占用被上訴人所有如附圖所示面
    積33平方公尺之336-80地號土地等情，爰依民法第767條規
    定，求為判命上訴人丙○○、乙○○分別將系爭336-79、
    336-80地號土地內如附圖所示面積依序分別為23、33平方公
    尺之未辦保存登記、違章建物拆除，並將上開土地返還被上
    訴人之判決。原審為被上訴人全部勝訴之判決，上訴人等不
    服，提起上訴。並於本院聲明：上訴駁回。
二、上訴人等則以：上訴人等為解決系爭兩筆土地爭端，先於93
    年10月9日由上訴人乙○○與被上訴人之代理人傅家增先行
    協議，將上訴人等占用被上訴人土地實際面積分割確定位置
    後，再於同年12月4日，簽訂不動產買賣契約書，且當場交
    付定金新台幣（以下同）30萬元，由傅家增親收，以被上訴
    人與瑞林建設股份有限公司（下稱瑞林公司）所簽訂之合建
    契約第10條約定，可知上訴人等占用之336-79、336-80地號
    土地，已由被上訴人授權瑞林公司負責，且傅家增為瑞林公
    司向銀行借貸契約之連帶保證人，而為瑞林公司股東，又傅
    家增與上訴人等洽談買賣系爭土地後，立即分割為338-80、
    338-79等新地號以符合房屋現今占有之現狀，益徵被上訴人
    已授權傅家增代理出售系爭土地予上訴人乙○○。至傅家增
    事後將60萬元返還予上訴人乙○○實係瑞林公司之違約罰，
    對上訴人等基於買賣契約有權占有系爭土地並無影響。又
    228號建物係於58年8月間由前手彭季華所建造、另226號建
    物則為黃古英妹所建造，均係越界建築於羅仕濱所有之系爭
    336- 79、336-80地號，羅仕濱均未異議，被上訴人繼受羅
    仕濱之土地，依民法第796條前段之規定，被上訴人不得請
    求上訴人等拆除該建物。又228、226號建物存在上開土地上
    ，業已近40年，被上訴人訴請拆除之應係損人不利己之權利
    濫用行為，不得僅因上訴人等之房屋未經所有權登記或上訴
    人等之房屋並非多層樓房式之房屋，即認無保護之必要，而
    不得適用越界建築之規定。另系爭336-79、336-80地號土地
    ，自彭季華、黃古英妹分別興建系爭228、226號建物，迄移
    轉該建物所有權予上訴人等，合計繼續占有達20年以上，且
    早於被上訴人取得系爭土地，上訴人等並已向桃園縣大溪地
    政事務所提出申請主張時效取得地上權登記，即表示上訴人
    等自始即具有行使地上權之意思。至上訴人等迭因補件程序
    ，迨95 年2月13日始行送件申請時效取得地上權登記，致遲
    於被上訴人於原審之起訴，並非臨訟所為，核與最高法院89
    年度台上字第1370號民事判決不同，非可援引適用等語，資
    為抗辯。並於本院聲明：(一)原判決廢棄。(二)被上訴人在第一
    審之訴駁回。
三、兩造不爭執事項：
  (一)系爭338-80、338-79地號土地為被上訴人所有，有土地登記
    第二類謄本2紙在卷可稽（見原審卷第10、11頁）。
  (二)系爭228號建物為乙○○向訴外人彭徐生妹所買受，為其所
    占有使用，有事實上處分權，該建物後方占用系爭336-79地
    號土地，面積為23平方公尺；系爭226號建物為上訴人之父
    謝國瑤向他人買受，謝國瑤死亡後由上訴人等繼承而得，上
    訴人等各有應有部分2分之1，該建物後方占用系爭338-80地
    號土地，面積為33平方公尺；占用土地位置如附圖所示，為
    上訴人等所自認在卷，另經原審到場履勘製有勘驗測量筆錄
    並囑請桃園縣大溪地政事務所測量製有如附圖所示之土地複
    丈成果圖，及被上訴人所提出之現場照片在卷可憑（見原審
    卷第179-181頁）。
四、按以無權占有為原因，請求返還土地者，占有人對土地所有
    權存在之事實無爭執，而僅以非無權占有為抗辯者，土地所
    有權人對其土地被無權占有之事實無舉證責任，占有人自應
    就其取得占有係有正當權源之事實證明之（最高法院85年度
    台上字1120號判決意旨參照）。本件被上訴人既以上訴人等
    係無權占有系爭土地，而上訴人等即占有人對系爭土地為被
    上訴人所有並無爭執，但以其等非無權占有為抗辯，依前開
    說明，上訴人等自應就此負舉證之責。爰就上訴人等之抗辦
    事由，分項析述如下。
五、上訴人等抗辯：上訴人乙○○業與被上訴人簽訂系爭土地之
    買賣契約，上訴人等有權占有系爭土地云云：
  (一)上訴人等抗辯被上訴人曾經委任或授予訴外人傅家增代理權
    與上訴人乙○○簽訂系爭土地之買賣契約，將系爭土地賣予
    上訴人等，而建物坐落系爭土地位置、面積已經分割完成，
    上訴人亦已經交付部分買賣價金30萬元，上訴人自屬依據買
    賣關係而占有系爭土地云云，並提出協議書、不動產買賣契
    約書、系爭土地登記簿影本影本各1份為證（見原審卷第30
    至40頁）。雖綜觀上訴人等所提證物，形式上確有訴外人傅
    家增以自己名義或代理被上訴人為上開契約之簽訂，系爭土
    地確亦由同段336-9（協議書上誤載為338-9）地號土地分割
    而來，分割後面積恰亦為226號、228號建物坐落系爭土地之
    面積，上訴人等所辯似非無據。惟此情為被上訴人所否認，
    被上訴人另陳系爭土地之所以分割成23、33平方公尺係因與
    其合建房屋之建設公司發現土地被占用，要計算建蔽率、容
    積率等事由，先將被占用土地排除掉，故先行分割，但實際
    上真正原因為何被上訴人並不清楚，當時也祇是大略面積而
    已（見原審卷第158頁筆錄）。
  (二)按土地分割原因多端，胥依土地所有當事人自行評定，尚不
    能依事後系爭土地分割面積與不動產買賣契約所載面積相符
    ，即認被上訴人有委任或授權傅家增代理賣出系爭土地。
  (二)次查，上訴人等所提出之協議書（見原審卷第30頁）雙方當
    事人為傅家增及乙○○，完全未見代理之旨或傅家增係受被
    上訴人委任而出售土地之情存在。
  (三)又查，上訴人等提出之不動產買賣契約書（見原審卷第32-3
    7頁）之首固載出賣人為被上訴人（手寫字體）、書末則載
    賣方亦為被上訴人（印刷字體）傅家增代（手寫字體），惟
    探究該手寫字體之字，係出於同一人之手，無從認定為被上
    訴人所書，不能僅因傅家增簽一「代」字，而將系爭土地所
    有權人冠以「出賣人」，即足認定傅家增被授予代理權或為
    受任人。
  (四)上訴人等又提出吳妙白律師函、存證信函（見原審卷第41至
    42頁、第45至46頁）影本各一份，抗辯傅家增係被上訴人合
    作建商之連帶保證人，傅家增與被上訴人關係密切，系爭土
    地買賣契約簽訂後上訴人催告被上訴人履行買賣契約移轉登
    記等義務時，被上訴人收受該信函後亦未見爭執或反對，可
    徵傅家增為被上訴人出售系爭土地之代理人無訛云云。惟查
    ，上開律師函充其量僅得證明傅家增為與被上訴人合作合建
    之建設公司之連帶保證人，若建設公司對被上訴人有何不能
    履行契約情事，對被上訴人負損害賠償之責而已；再者，存
    證信函之收件人為傅家增，被上訴人為副本收件人，被上訴
    人於原審陳稱因其僅為副本收件人，其自認非契約當事人，
    無從予以回應等語，尚符常情，並不能因傅家增與被上訴人
    連帶保證之關係、或對存證信函沈默不予回應而推斷被上訴
    人委任或授予代理權予傅家增出售系爭土地。
  (五)證人即上訴人指稱調解兩造土地糾紛之鄉民代表謝德福於原
    審證稱：請伊調解者為上訴人之一方，伊從未見過被上訴人
    ，上訴人告訴伊地主是傅家增可以作主，土地要賣是傅家增
    所說，傅家增說他自己是地主，也可以代表某某人，但祇是
    口頭說說，伊幫人調解也不能叫人家拿出書面文件（見原審
    卷第71至72頁）等語。依此上訴人認知之地主即為傅家增，
    傅家增亦自稱為地主，故於93年10月9日書立內容為系爭226
    、228號建物占用系爭336-9地號（誤載為338-9地號，嗣後
    分割為系爭336-79、336-80地號）土地出售予上訴人乙○○
    之協議書時，本無被上訴人名義出現；再參酌被上訴人自稱
    其與瑞林公司簽立合建契約為93年10月23日等語（見原審卷
    第51頁），可見傅家增在被上訴人尚未與建設公司正式簽訂
    合建契約前即已經以「地主」名義與上訴人乙○○達成出售
    並欲分割系爭土地之協議，則上訴人於簽訂協議書時，不論
    主客觀均認土地所有人為傅家增，出賣人亦為傅家增，並無
    所謂傅家增已受被上訴人委任或為代理人之認識。
  (六)上訴人再提出被上訴人與瑞林公司所簽訂之合建契約第10條
    約定，可知上訴人等占用之336-79、336-80地號土地，已由
    被上訴人授權瑞林公司負責，並由瑞林公司股東傅家增代理
    出售云云。惟查，依上訴人所提出之被上訴人與瑞林公司所
    簽訂之房地合建分售定額分配契約書第10條鄰地處理第2款
    固記載：被上訴人同意割售系爭336-79、336-80地號土地售
    予該鄰地地主等語（見原審卷第108頁），惟該條款之約定
    係被上訴人與瑞林公司於94年5月18日所簽訂契約並經公證
    之內容，為兩造所不爭（見本院卷99頁反面、128頁反面）
    ，則被上訴人事後所簽訂之合建契約尚難作為傅家增前於93
    年12月4日即以被上訴人代理人身分出售系爭336-79、336
    -80地號土地之授與代理權或為委任之證明。再參被上訴人
    所提出而為上訴人等不爭執其形式上真正（見本院卷第128
    頁反面）之金臺灣建設股份有限公司（下稱金臺灣公司）概
    括承受瑞林公司權利、義務，並由瑞林公司、金臺灣公司及
    被上訴人三方合意之協議書第6條本合建土地之範圍第3項記
    載：系爭336-79、336-80（被上訴人稱該協議書誤載為338-
    79、338-80地號〈因為無338-79、338-80地號，有本院卷第
    169頁之地籍謄本及資料閱覽申請書可憑〉，且為上訴人等
    所不爭〈見本院卷第162頁反面〉）地號土地，不在本合建
    範圍，仍屬原地主即被上訴人所有等語（見本院卷第131頁
    ），益徵上訴人等以被上訴人與建設公司之合建契約主張被
    上訴人授權或委任傅家增出售系爭336-79、336-80地號土地
    予上訴人乙○○，實不足採。
  (七)末以，傅家增於93年12月4日以被上訴人代理人身分與上訴
    人乙○○就系爭336-79、336-80地號土地所簽訂之土地買賣
    契約書，業經上訴人同意解除並收受加倍訂金60萬元之賠償
    金等情，並有該契約之收付款紀錄、上訴人乙○○簽收賠償
    金支票可憑（見本院卷第124、126頁）(二)62-73頁、97-105
    頁），且為上訴人等所不爭，是該土地買賣契約既經合意
    解除，上訴人等援該土地買賣契約抗辯有權占有系爭土地，
    亦屬無據。
六、上訴人等另抗辯依據民法第796條前段規定，被上訴人不得
    請求上訴人等移去或變更建築物云云：
  (一)上訴人等抗辯：系爭226、228號建物後方占用系爭土地，於
    建築時鄰地土地所有人已經知建築房屋之人逾越疆界而未提
    出異議，歷來系爭土地所有人亦均知之且未異議，被上訴人
    應繼受此法律關係，依民法第796條前段規定，被上訴人不
    得請求上訴人移去或變更建築物云云，並聲請訊問證人即前
    屋主黃古英妹、彭耀祖（屋主之子）為證。
  (二)按民法第796條規定，所謂土地所有人建築房屋逾越疆界者
    ，鄰地所有人如知其越界，而不即提出異議，不得請求移去
    或變更其建物，係指鄰地所有人於土地被越界建築當時明知
    而不即時反對，不得於事後請求拆除建築物而言。又主張鄰
    地所有人知其越界而不即提出異議者，應就此項事實負舉證
    之責任。另所謂越界建築，其建築物必為房屋，苟屬非房屋
    構成部分之牆垣、豬欄、狗舍或屋外之簡陋廚廁，尚不能謂
    有該條之適用（最高法院81年度台上字第938號判決意旨、
    59年台上字第1799號、59年台上字第1799號判例意旨參照）
    。
  (三)查證人黃古英妹於原審證稱：系爭226號房屋係由伊於61 年
    （按應係64年之誤）賣予上訴人等之父謝國瑤，當時的房子
    是木造，房子後方為水塘，後方土地是胡先生（按應為胡為
    添）的，說要蓋多少房子就填平就好，房子原是50年用木頭
    蓋的等語（見本院卷第159頁）；另上訴人等之訴訟代理人
    於本院陳稱：系爭226號建物是謝國瑤於64年買時蓋的，謝
    國瑤蓋時係自行在池塘填土蓋的，前地主也沒有反對，且當
    時也不知道地界在那裡等語（見本院卷第100頁），是上訴
    人等之父親於64年買受後搭蓋占用系爭336-80地號土地之磚
    造二層樓建物，其本身既不知地界何在，自亦無從證明當時
    地主已明知謝國瑤越界建築之情形。另證人彭耀祖於原審證
    稱：系爭228號建物原係伊父彭季華所有，2、3年前由伊母
    出售予上訴人，伊從出生即住在該處，伊父向他人買來時即
    為磚造，在記憶中有豬舍是延伸到房子的正後方，那地方是
    溜地，也是胡為添先生同意我們使用，後來房子賣給上訴人
    就是現在的建築模式，上訴人所提被證十照片（見原審卷第
    14 5頁）圍牆是羅仕濱蓋的，羅仕濱是向胡為添買土地，圍
    牆蓋好後圍牆內土地自己使用，圍牆外贈與給我們使用等語
    （見原審卷第160至162頁）；依此證人所述，最早房屋買來
    時雖為磚造，但房屋後方使用他人土地為豬舍之用，若為豬
    舍之用則非民法第796條所指之建物。況且彭耀祖與黃古英
    妹均一致證稱，建築之前欲使用他人土地係得土地所有權人
    胡為添之同意，果此，系爭226、228號建物後方占用鄰地所
    有人之土地，即不合「鄰地所有人知其越界而不即提出異議
    」之要件，充其量，該被占用土地或係基於無償使用借貸、
    或有償租賃、或其他原因，僅有當時土地所有人與建物使用
    人間之「債」之關係存在，無從用以對抗系爭土地現在所權
    人。又5、60年間之建物當非現在之建築模式（見被上訴人
    所提原審卷179-181頁之照片，坐落占用系爭土地之建物顯
    為磚塊混凝土造），則系爭土地當時之土地所有權人是否確
    知上訴人之前手有越界建築而不即出異議，已非無疑；又據
    上訴人提出之被證十（見本院卷第145頁）之照片，再參以
    證人彭耀祖前之證述，足見羅仕濱向胡維添買受分割前系爭
    土地時，立即處理築牆，並非知有上訴人之前手越界建築而
    不即為異議，甚且依彭耀祖所證，圍牆蓋好後，圍牆內土地
    自己使用，圍牆外土地「贈與」給我們使用，亦見圍牆築起
    之前並無建物存在，果上訴人等之前手在圍牆外建築系爭建
    物，亦係得羅仕濱「贈與」土地所加蓋，既係事前得土地所
    有人同意而加蓋之建物，自非屬民法所稱「越界建築」之情
    形可比，且其等關係如同前述充其量亦為「債之關係」無從
    對抗現在系爭土地所有權人。另被上訴人之前手昇普來股份
    有限公司於76年間購得系爭土地，即曾向丙○○、彭徐生妹
    （即證人彭耀祖之母，前將系爭228號建物賣與上訴人乙○
    ○之人）表示系爭土地有被占用之情事，希能商談處理方式
    或為買賣行為，此情有被上訴人提出之信函及回執（見原審
    卷第56至57頁）影本各一件在卷可佐，上訴人就此亦無爭執
    ，焉能謂被上訴人之前手無異議，即推定原地主必無異議云
    云。是此，有關上訴人依據民法第796條前段所為之抗辯，
    要無可採。
七、上訴人等再抗辯上訴人等連同其前手因占有系爭土地合計達
    20年以上，自得主張因時效取得地上權云云：
  (一)按因時效完成而取得地上權或地上權登記請求權者，必須以
    行使地上權之意思而占有他人之土地為其成立要件之一；又
    因地上權取得時效完成而得主張時效利益，依民法第772條
    準用第769條及第770條之規定，亦僅得請求登記為地上權人
    而已，並非即取得地上權，在其未依法登記為地上權人之前
    ，自不能本於地上權之法律關係，向土地所有人有所主張而
    認其非無權占有。且按占有人因時效取得地上權登記請求權
    ，向該管地政機關請求為地上權登記，經地政機關受理，受
    訴法院應就占有人是否具備時效取得地上權之要件為實體上
    裁判者，須以占有人於土地所有權人請求拆屋還地前，以具
    備時效取得地上權之要件為由，向地政機關請求登記為地上
    權人為前提。（最高法院89年度台上字第1370號判決意旨參
    照）。又主張因時效取得地上權者，須以行使地上權之意思
    而占有他人之土地，經過一定之期間，始得請求登記為地上
    權人。此項意思依民法第944條第1項之規定既不在推定之列
    ，故須由占有人負證明之責。又占有人無法律上之權源在他
    人土地上有建築物或其他工作物或竹木，可能係基於侵權行
    為之意思，亦可能基於越界建築使用，亦或界址不明致誤認
    他人土地為自己所有，或因不知為他人土地而誤為占有使用
    ，或有以租賃或借貸之意思，或土地所有人同意為之，尚難
    僅以占有人在他人土地上有建築物或其他工作物或竹木之客
    觀事實，自認占有人係基於行使地上權之意思而占有（最高
    法院87年度台上字第1284號、84年度台上字第748號、81年
    度台上字第2461號判決意旨參照）。
  (二)依上揭證人等所述，其等占有他人土地加蓋豬舍或修建房屋
    ，或係基於胡為添同意使用土地、或係基於羅仕濱「贈與」
    或「同意使用」土地等情；又上訴人等亦自陳係基於受贈關
    係來占用系爭土地，謝國瑤搭蓋系爭226號建物時，地主未
    反對，且當時亦不知地界在何處等語（見本院卷100頁），
    或為上訴人等抗辯係基於民法第796條前段所定「越界建築
    」而使用土地、或係93年10月起基於買賣關係而使用土地等
    情，足徵上訴人等及其前手均非基於行使地上權之意思而占
    有他人之土地至明，亦無上訴人等所稱為保有系爭建物而於
    主觀上有併存行使地上權意思之情形，是以，尚難謂因有占
    有系爭土地之事實而得主張因時效取得登記為地上權人之請
    求權。
  (三)又本件被上訴人係於95年2月3日（見原審卷第3頁起訴狀之
    收文戳章）即向原審提起本件拆屋還地之訴訟，而上訴人等
    係於收受該起訴狀之95年2月13日始向桃園縣大溪地政事務
    所主張時效取得地上權申請登記為系爭土地地上權人（見原
    審卷第96頁），揆諸前開說明，本院亦無庸就上訴人等是否
    具備時效取得地上權之要件為實體上裁判。至上訴人等前於
    94 年8月1日、95年1月13日即已先後向桃園縣大溪地政事務
    所為系爭土地時效取得地上權登記之聲請，惟均因補正期滿
    未完成補正事項而遭駁回等情，亦有桃園縣大溪地政事務所
    函可憑（見本院卷第160頁），並為上訴人等所不爭，且上
    訴人等亦自陳前開聲請程序中經命補正者為自彭徐生妹以下
    20年以來以行使地上權意思、和平建築房屋等追溯20年前之
    證明文件等語（見本院卷45頁），亦即上訴人等於斯時所提
    出時效取得地上權之要件尚未完足，自非於被上訴人提起
    本件訴訟前即已合法向地政機關提出聲請，本院並不因此而
    需實體審酌上訴人等是否具備時效取得地上權之要件，附此
    敘明。
八、上訴人等末抗辯系爭建物存在於系爭土地上已近40年，被上
    訴人訴請拆除實屬權利濫用云云。查系爭土地既屬被上訴人
    所有，在不違法情形下要作如何之使用，自有權利，他人無
    從置喙；而上訴人等占用被上訴人所有土地依法已屬無權占
    有，而侵害他人之權利，被上訴人依法請求拆除屬正當權利
    之行使，不因上訴人等長期占用系爭土地，即可指摘被上訴
    人權利濫用；況參以現場之照片（見原審卷第179-181頁）
    可知，上訴人所有系爭226、228號之房屋面臨大馬路，原有
    房屋自體為鐵皮覆蓋磚瓦矮牆，稍嫌破落，但占用系爭土地
    部分卻是較為堅固之磚造混凝土結構，樓層亦較高大方正，
    房屋自體面積較後方占有被上訴人土地之建物為大，兩者建
    築結構完全不同，相連部分並非一體而無從切割，若予拆除
    對原有建物影響尚小，上訴人既有錢財可資購買他人土地，
    何不整修自有建物，其反指被上訴人拆屋還地之請求為損人
    不利己權利濫用，實屬無據。
九、綜上所述，上訴人等所辯諸節，均不可採，即係對其等所有
    之建物分別占用被上訴人所有系爭土地並無合法正當權源，
    則上訴人等占用被上訴人所有系爭土地為無權占有，從而，
    被上訴人依據民法第767條之規定請求上訴人等將占有系爭
    土地上之建物拆除，並將土地返還，為有理由，應予准許。
    是則原審判命上訴人等拆屋還地，於法並無不合。上訴意旨
    指摘原判決不當，求予廢棄改判，為無理由，應予駁回。
十、本件事證已臻明確，兩造其餘主張及攻擊防禦方法，經核對
    本件判決結果無影響，爰不逐一論述，附此敘明。
據上論結，本件上訴為無理由，依民事訴訟法第449條第1項、第
78條，判決如主文。
中　　華　　民　　國　　96　　年　　5　　月　　 8 　 日
　　　　　　　　　  民事第十三庭
                        審判長法　官 黃嘉烈
　　　　　　　　　　　        法　官 高鳳仙
　　　　　　　　　　　        法　官 李媛媛
正本係照原本作成。
不得上訴。
中　　華　　民　　國　　96　　年　　5 　 月　　 9 　 日
　　　　　　　　　　　　　　　書記官 秦仲芳
